【裁判字號】    99,簡,254
【裁判日期】    990614
【裁判案由】    違反發展觀光條例
【裁判全文】
臺北高等行政法院判決
                                       99年度簡字第254號
原      告  甲○○

原      告  乙○○

原      告  丙○○

原      告  丁○○

原      告  戊○○

原      告  己○○

原      告  庚○○

原      告  辛○○

被      告  新竹縣政府
代  表  人  壬○○○○○○住同上
訴訟代理人  癸○○
上列當事人間違反發展觀光條例事件，原告等不服交通部中華民
國99年3 月2 日交訴字第0980067521號訴願決定，提起行政訴訟
，本院判決如下：
    主  文
原告之訴駁回。
訴訟費用由原告負擔。
    事實及理由
一、程序事項：本件原告等因不服被告所為罰鍰處分而涉訟，其
    標的之金額共計為新臺幣（下同）120,000 元，依行政訴訟
    法第229 條第1 項第2 款規定，應適用簡易程序，本院依同
    法第233 條第1 項規定，不經言詞辯論，逕行裁判。
二、事實概要：原告於98年7 月10日6 時50分許，駕駛水上摩托
    車由新竹縣新月沙灣出海往西北駛向馬祖列嶼，經行政院海
    岸巡防署海洋巡防總局第十二海巡隊（下稱海巡隊）人員勸
    導仍向馬祖方向航駕，全程由海巡隊人員實施戒護並製作筆
    錄後，以98年7 月13日洋局十二海字第0980122120號函移被
    告辦理。被告據此認原告違反發展觀光條例第36條及水域遊
    憩活動管理辦法第8 條第1 款規定，依同條例第60條及發展
    觀光條例裁罰標準第12條（附表8 第1 項）規定，分別以98
    年9 月8 日府觀管字第0980127407、0000000000、00000000
    00、0000000000、0000000000、0000000000、0000000000、
    0000000000號處分書，裁處原告各15,000元（共計120,000
    元）之罰鍰。原告不服，提起訴願，遭決定駁回，遂提起本
    件行政訴訟。
三、本件原告等主張：
    (一)本件被告核駁原告撤銷原處分申請，無非以發展觀光條例
      云云，而不言事實為其依據，然審判應依事實認定之，法
      有明文；依罪刑法定主義適用原則，原告不服，提起行政
      救濟，均遭駁回確定，有各該處分書及決定書可稽。
    (二)請援用原告98年9 月11日訴願書、98年12月28日訴願書、
      訴願答辯補充證據書、連建漁字第0980021802號文、北一
      ○字第0980011124號文、航海計畫書、更改網路公告標題
      證據。
    (三)本活動馬祖列嶼水域調查活動，原訂於98年4 月執行，後
      因風浪因素延於98年7 月舉行，該活動乃為長距離橫渡臺
      灣海峽，人員機具均受專業之規劃申請準備，故原告等認
      為非屬發展觀光條例第2 條規定之觀光旅客（指觀光旅遊
      活動之人），連建漁字第0980021802號文、北一○字第09
      80011124號文，均載明水域調查活動、學術研究或實習之
      任務性質，並同意在案。
    (四)被告97年7 月3 日府觀管字第0970090644號公告，為新的
      遊憩限制公告，無設立告示牌，且無法自被告公報網路系
      統搜尋關鍵字觀光旅遊處、觀光遊憩、新月沙灘、水域遊
      憩、水上摩托車查知，故雖具網頁頁面，但卻現實無法被
      查知。而海上並未設立標示浮球，大海茫茫無法分辨公告
      內容之北、西、南標界，使一般百姓處於資訊不對稱之弱
      勢，使民眾誤犯法條，是請求實際使用此系統搜尋即可體
      會原告當時之困境。
    (五)原告原訂航海計畫書為桃園外海出航，故與海巡船艦約定
      海上會合點為桃園外海，後因地形地貌改變因素乃改由新
      竹下水，下水後沿著岸際航行至新竹、桃園交界之羊寮溪
      口與海巡船艦會合後共同航向西北航向，故是否有現實超
      越被告公告之界線，無從知悉。
    (六)本次活動下水出航處之海岸巡防署岸巡人員並未告知被告
      之限制公告，而當整個船隊航行至海峽中線時由洋巡人員
      從艦艇上口頭告知公告內容，但當時人船皆已在大海上飄
      盪散布，海像搖晃難以知悉，而至98年7 月10日製作筆錄
      時，因受筆錄人員誤導而簽下筆錄，故請求要求海岸巡防
      署出具岸巡人員勸導之證據，查明真相。並聲明求為判決
      撤銷訴願決定及原處分。
四、被告則以：
    (一)按發展觀光條例第36條、第60條第1 項規定，水域遊憩活
      動管理辦法第8 條第1 款規定，發展觀光條例裁罰標準（
      下稱裁罰標準）第12條、附表8 第1 項規定。被告97年7
      月3 日府觀管字第0970090643號公告：「本縣轄區內除參
      山國家風景區及雪霸國家公園、油羅溪（尖石大橋至內灣
      大橋上游1000公尺）、泰崗溪（泰司大橋至秀巒溫泉）、
      上坪溪（清泉溫泉至昌惠大橋）及新月沙灣高潮線向外延
      伸3 公里內之水域外，其他區域禁止水域遊憩活動。」被
      告97年7 月3 日府觀管字第0970090644號公告：「一、活
      動限制事項：（一）竹北新月沙灣：1 、活動範圍：新月
      沙灣水域自高潮線向海延伸3000公尺內，詳如附圖。…二
      、違反本公告活動限制事項者，將依違反發展觀光條例處
      新臺幣5,000 元以上25,000元以下罰鍰，並禁止其活動；
      前項行為具營利性質者，處15,000元以上75,000元以下罰
      鍰，並禁止其活動。」
    (二)本案原告於98年7 月10日上午6 時50分許，駕駛8 輛水上
      摩托車自新竹縣竹北市新月沙灣出海往西北駛向馬祖列嶼
      ，超出被告公告之水域遊憩活動範圍，有海巡隊蒐證製作
      之原告筆錄、被告97年7 月3 日府觀管字第0970090644號
      公告附卷可稽。
    (三)原告雖主張馬祖列嶼水域調查活動人員非屬發展觀光條例
      第2 條第1 項第2 款之觀光旅客，發展觀光條例第36條、
      水域遊憩活動管理辦法暨發展觀光條例裁罰標準均不適用
      云云。惟依交通部觀光局96年6 月20日觀技字第09600149
      76號函說明：「…三、依該辦法（水域遊憩活動管理辦法
      ）第3 條所稱水域遊憩活動之意旨，有關消防、救生緊急
      救難或模擬現況演練等行為，自不屬遊憩活動性質，另其
      他教育訓練等行為，尚難明確有別於活動性質，應依該辦
      法規定從事渠等活動。」原告所稱之馬祖列嶼水域調查活
      動，尚非屬有關消防、救生緊急救難或模擬現況演練等性
      質，則依發展觀光條例第36條及水域遊憩活動管理辦法第
      8 條第1 款規定，原告仍應遵守被告前揭公告限制活動之
      規定。
    (四)至原告所稱竹北新月沙灣缺乏告示牌，且無法自被告公報
      網路系統搜尋到資料。惟查被告97年7 月3 日府觀管字第
      0970090643號公告、府觀管字第0970090644號公告業於被
      告之全球資訊網站發布相關訊息在案（路徑：新竹縣政府
      http：//www.hsinchu.gov.tw/ →訊息中心→一般公告→
      觀光類→公告本縣轄區水域遊憩活動禁止公告及限制公告
      ）。依被告97年7 月3 日府觀管字第0970090643、000000
      0000號公告，公告已明確說明新月沙灣遊憩範圍，並有詳
      圖標識水上摩托車活動區為編號C1- C2-C3-C4、及GPS 定
      位，況依行政罰法第8 條規定，原告亦無從以不知公告內
      容為由，據以免責。
    (五)另原告主張：「活動下水出航處之海岸巡防署岸巡人員並
      未告知被告之限制公告…而至98年7 月10日製作筆錄時，
      因受筆錄人員誤導而簽下筆錄。」惟查原告係於98年7 月
      10日出海前往馬祖，是海巡人員於98年7 月12日原告自馬
      祖返回基隆港時，於基隆商港安檢所製作偵訊調查筆錄，
      其製作時機應無不宜。又無論原告之行為是否應為裁罰及
      可能之裁罰金額為何，原告原即應就海巡人員詢問事項詳
      實陳述，應無原告所述誤導之情事。末按上揭調查筆錄有
      關原告部分載有：「問：在新竹縣新豐鄉崇義村新月灣沙
      灘準備時，是否有海巡人員勸導你們勿駛出（3 海浬）外
      海？」僅原告辛○○表示：「當時我已經在海上所以不知
      道海巡人員說什麼。」其餘原告七人均表示：「海巡人員
      當時有告知我說明，水上摩托車依據水上遊憩管理辦法只
      能在3 浬內遊憩。」據此可知，海巡人員在原告於新月沙
      灘下水時，確有阻攔並勸導原告等勿駛出3 海浬外海之作
      為等語，資為抗辯。並聲明求為判決駁回原告之訴。
五、兩造之爭點：被告以原告違反禁止水域遊憩活動之公告，而
    依發展觀光條例等規定科處罰鍰，是否有據。
六、經查：
    (一)按發展觀光條例第36條：「為維護遊客安全，水域管理機
      關得對水域遊憩活動種類、範圍、時間及行為限制之，並
      得視水域環境及資源條件之狀況，公告禁止水域遊憩活動
      區域；其管理辦法，由主管機關會商有關機關定之。」、
      第60條第1 項：「於公告禁止區域從事水域遊憩活動或不
      遵守水域管理機關對有關水域遊憩活動所為種類、範圍、
      時間及行為之限制命令者，由其水域管理機關處新臺幣
      5,000 元以上25,000元以下罰鍰，並禁止其活動。」、水
      域遊憩活動管理辦法第8 條第1 款：「從事水域遊憩活動
      ，應遵守下列事項：一、不得違背水域管理機關禁止活動
      區域之公告。」新竹縣政府97年7 月3 日府觀管字第0970
      090644號公告：「一、活動限制事項：（一）竹北新月沙
      灣：1 、活動範圍：新月沙灣水域自高潮線向海延伸3000
      公尺內，詳如附圖。…二、違反本公告活動限制事項者，
      將依違反發展觀光條例，處新臺幣5,000 元以上25,000元
      以下罰鍰，並禁止其活動；前項行為具營利性質者，處新
      臺幣15,000元以上75,000元以下罰鍰，並禁止其活動。」
      發展觀光條例裁罰標準（下稱裁罰標準）第12條：「從事
      水域遊憩活動違反本條例及水域遊憩活動管理辦法之規定
      者，由水域管理機關依附表8 之規定裁罰。」附表8 第1
      項：「違反水域管理機關禁止活動區域之公告事項。不具
      營利性質之活動者：處新臺幣15,000元，並禁止其活動。
      」
    (二)本件原告於98年7 月10日上午6 時50分許，駕駛水上摩托
      車自新竹縣竹北市新月沙灣出海往西北駛向馬祖列嶼，超
      出被告公告之水上活動遊憩範圍，有海巡署第十二海巡隊
      蒐證製作之原告筆錄、被告97年7 月3 日府觀管字第0970
      090644號公告等影本附於原處分卷可稽，原告違反被告禁
      止水域遊憩活動區域公告之違規事實，洵堪認定。
    (三)原告雖主張渠等從事馬祖列嶼水域調查活動，非具觀光性
      質，活動亦非屬觀光遊樂業或觀光行程，所參與之人員亦
      非觀光旅客，發展觀光條例第36條、水域遊憩活動管理辦
      法暨發展觀光條例裁罰標準均不適用云云。惟依交通部觀
      光局96年6 月20日觀技字第0960014976號函說明：「…三
      、依該辦法（水域遊憩活動管理辦法）第3 條所稱水域遊
      憩活動之意旨，有關消防、救生緊急救難或模擬現況演練
      等行為，自不屬遊憩活動性質，另其他教育訓練等行為，
      尚難明確有別於活動性質，應依該辦法規定從事渠等活動
      。」該函釋與法律規定無違，自得援用。原告所稱之馬祖
      列嶼水域調查活動，尚非屬有關消防、救生緊急救難或模
      擬現況演練等性質，則依發展觀光條例第36條、水域遊憩
      活動管理辦法第8 條第1 款規定，原告仍應遵守被告前揭
      公告限制活動之規定。
    (四)原告又主張竹北新月沙灣缺乏告示牌，且無法自被告公報
      網路系統搜尋到資料云云。惟查被告97年7 月3 日府觀管
      字第0970090643號公告、府觀管字第0970090644號公告業
      於被告之全球資訊網站發布相關訊息在案（路徑：新竹縣
      政府http：//www.hsinchu.gov.tw/ →訊息中心→一般公
      告→觀光類→公告本縣轄區水域遊憩活動禁止公告及限制
      公告）。依被告97年7 月3 日府觀管字第0970090643、00
      0000 0000 號公告，公告已明確說明新月沙灣遊憩範圍，
      並有詳圖標識水上摩托車活動區為編號C1- C2-C3-C4、及
      GPS 定位，原告不得諉為不知。況依行政罰法第8 條規定
      ，原告亦無從以不知公告內容為由，據以免責。
    (五)至於原告主張渠等因受筆錄人員誤導而簽下筆錄，並請求
      要求海岸巡防署出具岸巡人員勸導之證據云云。惟原告始
      終未能陳明海岸巡防署之承辦人員如何誤導之事實，自不
      能因原告之空口主張而採信。又原告違反上開規定而受罰
      ，並不以業經勸導為要件，原告請求被告提出岸巡人員勸
      導之證據，亦非必要。
七、綜上所述，原告之主張，均不足採。被告所為處分，於法並
    無違誤；訴願決定予以維持，亦無不合。原告仍執前詞，訴
    請撤銷，為無理由，應予駁回。
八、據上論結，本件原告之訴為無理由，爰依行政訴訟法第233
    條第1 項、第98條第1 項前段、第104 條、民事訴訟法第85
    條第1 項前段，判決如主文。
中    華    民    國    99    年    6     月    14    日
                    臺北高等行政法院第二庭
                                    法  官  徐瑞晃
上為正本係照原本作成。
本件以訴訟事件所涉及之法律見解具有原則性者為限，始得於本
判決送達後20日內向本院提出上訴狀並表明上訴理由，如已於本
判決宣示後送達前提起上訴者，應於判決送達後20日內補具上訴
理由（均按他造人數附繕本），且經最高行政法院許可後方得上
訴。
中    華    民    國    99   年     6     月    14    日
                                    書記官  賴淑真

司法院資訊處製作；財團法人民間司法改革基金會備份。
